臺灣臺北地方法院民事判決　　　　　　 95年度訴字第10159號
原　　　告　甲○○
被　　　告　丙○○
　　　　　　辛○○
　　　　　　庚○○
　　　　　　戊○○
　　　　　　　　　　　　號4樓.
　　　　　　丁○○
　　　　　　己○○
　　　　　　乙○○
共　　　同
訴訟代理人　王桂樹律師
當事人間請求確認優先承買權事件，本院於中華民國96年10月17
日言詞辯論終結，判決如下：
    主      文
原告之訴駁回。
訴訟費用由原告負擔。
    事實及理由
一、按訴狀送達後，原告不得將原訴變更或追加他訴，但請求之
    基礎事實同一者，不在此限，民事訴訟法第255條第1項第2
    款定有明文。所謂請求之基礎事實同一，係指變更或追加之
    訴與原訴之主要爭點有其共同性，各請求利益之主張在社會
    生活上可認為同一或關連，而就原請求之訴訟及證據資料，
    於審理繼續進行在相當程度範圍內具有同一性或一體性，得
    期待於後請求之審理予以利用，俾先後兩請求在同一程序得
    加以解決，避免重複審理，進而為統一解決紛爭者，即屬之
    （最高法院95年度台上字第1573號判決意旨可資參照）。本
    件原告甲○○起訴原聲明：(一)確認原告與被告辛○○、庚○○、戊○○、丁○○、己○○、乙○○間就坐落臺北市○○
    區○○段1小段559地號土地（下稱系爭土地）有優先承買權
    存在；(二)被告丙○○就前開土地於民國93年6月17日以買賣
    為原因所為之所有權移轉登記應予塗銷。嗣於本院第一次言
    詞辯論期日前之95年10月27日具狀變更為：請求確認原告對
    被告就系爭土地優先承買權存在（卷第49頁)。惟於本院第
    一次言詞辯論期日即95年11月8日則聲明如起訴狀之聲明。
    再於95年11月27日具狀聲明如前95年10月27日所示，但其內
    容則敘明追加被告丙○○於92年9月購買系爭土地部分。嗣
    經本院於96年1月11日言詞辯論期日為闡明後，其意為起訴
    原一、二項聲明外，追加第三項為被告丙○○就系爭土地於
    92年10月8日以買賣為原因所為之所有權移轉登記應予塗銷
    。查，被告丙○○於92年10月8日及93年6月17日以買賣為原
    因之所有權移轉登記，係基於不同買賣契約之原因關係，為
    不同之原因事實，原告所為，顯係訴之追加，被告雖不同意
    原告為訴之追加，但原告追加之事實，均本於其主張對系爭
    土地有優先承買權存在，而主張被告丙○○之先後二次以買
    賣為原因之土地所有權移轉登記應予塗銷，兩者之主要爭點
    有其同性，該二請求利益之主張在社會生活上可認為同一，
    且原告之訴訟及證據資料，均具有同一性，於先後二請求皆
    利用，其請求之基礎事實，應屬同一，按諸上揭規定，自應
    准許原告為上開訴之追加。
二、原告起訴主張：系爭土地係訴外人高明樹（已死亡）於日據
    時代向訴外人謝樹（已死亡）承租基地建屋。被告辛○○、
    庚○○、戊○○、丁○○、己○○、乙○○係由謝樹之繼承
    人謝榮杰（已死亡）、張陳隨妹取得系爭土地。高明樹死亡
    後，其遺產由其配偶即訴外人高盧招治、子女即訴外人高玉
    中、高玉卿、高玉雄、高麗華、高麗香與原告甲○○繼承，
    嗣高盧招治亦死亡，則其遺產應高玉中等人及原告繼承，取
    得系爭土地之承租權，該租賃權業經本院66年訴字第1405號
    確定判決確認。依民法第426條之2及土地法第104條規定，
    租用基地建築房屋，出租人出賣基地時，承租人有依同樣條
    件優先承買之權，另出租人應將賣出條件以書面通知優先承
    買權人，若出賣人未以書面通知優先承買權人，而為所有權
    之移轉登記者，不得對抗優先承買權人。惟辛○○、庚○○
    、戊○○、丁○○、己○○、乙○○於出賣系爭土地與丙○○前，並未依規定書面通知原告，逕與丙○○訂立買賣契約
    ，並於92年10月8日及93年6月17日以買賣為原因而為所有權
    移轉登記，其登記自應塗銷。又依民法物權編修正草案第
    828條第2項增訂公同共有準用民法第821條規定，為充分保
    障公同共有人之權益，應認該修正草案之規定，於本案得適
    用，原告提起本件之訴，其當事人適格自無欠缺。原告等人
    租用系爭土地上所建之房屋即臺北市○○街241號房屋，雖
    配合臺北市政府工務局打通騎樓工程，將部分房屋拆除，原
    有房屋變小，但基地面積不變，原告等仍承租系爭土地等情
    。並聲明：(一)確認原告與被告辛○○、庚○○、戊○○、丁○○、己○○、乙○○就系爭土地有優先承買權存在；(二)被
    告丙○○就系爭土地於93年6月17日以買賣為原因所為之所
    有權移轉登記應予塗銷；(三)被告丙○○就系爭土地於92年10
    月8日以買賣為原因所為之所有權移轉登記應予塗銷。
三、被告則以：原告提起本件之訴，未得高明樹全部繼承人之同
    意，其當事人人格顯有欠缺。民法第426條之2第1項、土地
    法第104條規定之立法目的在使基地與地上房屋合歸一人所
    有，藉以充分發揮土地之利用價值，因此，主張優先承買權
    者必須承租土地建屋、該屋現存在為要件，本件原告主張承
    租系爭土地建築之房屋即臺北市○○街241號早經臺北市政
    府拆除，現僅存一面長約四公尺之橫壁及寬約一公尺之直壁
    地上物而已，顯無法供人居住使用，並非房屋。縱認原告對
    系爭土地有優先承買權存在，但原告明知丙○○向乙○○等
    人以新臺幣（下同）220萬元購買系爭土地應有部分1/2，另
    向戊○○等人以250萬元購買系爭土地應有部分1/2，卻僅為
    請求確認優先承買權存在，不表示願支付所有人與第三人約
    定之代價，其權利之行使，係以損害被告等人為主要目的，
    又違誠信原則，其請求不應准許等語資為抗辯。並聲明：原
    告之訴駁回。
四、按公同共有人之權利義務，依其公同關係所由規定之法律或
　　契約定之；除前項之法律或契約另有規定外，公同共有物之
　  處分，及其他之權利行使，應得公同共有人全體之同意，民
    法第828條定有明文。再按公同共有物之處分及其他之權利
    行使，依其公同關係所由規定之法律或契約，得由公同共有
    人中之一人為之者，關於公同共有物之爭執，自得由其一人
    單獨起訴或被訴，即使此項法律或契約無此規定，得公同共
    有人全體之同意時，亦得由其中一人單獨起訴或被訴，故關
    於公同共有物之訴訟，不得概稱為固有之必要共同訴訟，公
    同共有人中之一人或數人得起訴或被訴時，如由數人或全體
    一同起訴或被訴，即屬類似之必要共同訴訟；公同共有人全
    體起訴或被訴之事件，應適用民事訴訟法第56條各款規定者
    ，衹須說明其訴訟標的對於共同訴訟之各人必須合一確定，
    無須認定其訴訟究為固有之必要共同訴訟，抑為類似之必要
    共同訴訟，若公同共有人中之一部分人起訴或被訴之事件，
    仍應認定其是否得由一部分人起訴或被訴，以明當事人之適
    格與否 (最高法院31年度決議(六)）。次按公同共有物之處分
    及其他之權利行使，應得公同共有人全體之同意時，關於公
    同共有物之訴訟，如何為當事人適格：(一)公同共有物被一部
    分公同共有人為移轉物權等處分行為時。1.須得處分行為人
    （包含同意處分之人）以外之公同共有人全體之同意始得起
    訴，但以處分無效為原因，提起確認該物仍屬公同共有人全
    體所有之訴，祇須以主張因處分而得權利之人為被告，不必
    以處分行為人為其共同被告，若以之為共同被告而受勝訴判
    決時，僅由主張因處分而得權利之人提起上訴，不得謂為
    當事人適格。2.公同共有人中之一人，不得對於主張因處分
    而得權利之人提起確認自己部分公同共有權存在之訴。3.主
    張因處分而得權利之人，得以公同共有人中之一人為被告，
    提起確認自己權利存在之訴，但其既判力不及於未為被告之
    人公同共有人。(二)公同共有物被一部分公同共有人侵奪或妨
    害時，須得侵奪或妨害人以外之公同共有人全體之同意，始
    得提起請求返還或除去妨害之訴。(三)公同共有物因他人爭為
    己有提起確認為公同共有人全體所有之訴，或因他人侵奪、
    妨害或有妨害之虞提起民法第767條之訴，應得公同共有人
    全體之同意。(最高法院31年度決議(七)）。上開關於公同共
    有物提起民事訴訟之當事人是否適格之見解，依民法第831
    條之規定，於所有權以外之財產權，由數人公同共有者，自
    亦準用之。土地法第104條之優先承買權，為物權之優先承
    買權，數人因繼承關係公同共有該優先承買權者，就與之爭
    執優先承買權是否存在之第三人提起訴訟，按諸上開說明，
    其如由全部公同共有人一同起訴者，其當事人適格固然無欠
    缺，但如由公同共有人中一人起訴者，則須得其他公同共有
    人之同意，始得為之，否則其為原告之當事人適格，即有欠
    缺，應駁回其訴。原告雖主張物權編修正草案規定，關於公
    同共有物之行使，得準用分別共有即民法第821條之規定，
    由公同共有人中之一人單獨提起訴訟云云。惟上開草案尚未
    經立法院修正通過，並非現行有效之法律，其上開主張，自
    非可採。
五、經查，原告主張訴外人高明樹於日據時代向訴外人謝樹承租
    系爭土地建築房屋，被告辛○○、庚○○、戊○○、丁○○
    、己○○、乙○○為謝樹之繼承人，及丙○○於92、93年間
    向其他被告購買系爭土地之事實，為被告所不爭執，並有土
    地登記簿謄本、異動索引、本院66年度訴字第1405號民事判
    決書及戶籍謄本在卷可稽 (卷第5至10、17至20、88至94頁)
    ，應堪信為真實。次查，高明樹業於61年4月28日死亡，其
    配偶為高盧招治、子女高玉中、高玉卿、高玉雄、甲○○即
    原告、高麗華、高麗香繼承，嗣高盧招治於82年5月19日死
    亡，其子女中高麗華及高麗香拋棄繼承，由高玉中、高玉卿
    、高玉雄及原告繼承高盧招治之遺產，有渠等之戶籍謄本及
    本院82年8月10日北院民家祥繼字第412號民事庭通知在卷可
    查(卷第11至16、57至61、82至91、95至99、109、110、121
    至124頁)；因此，高明樹就系爭土地之租賃關係，及基於該
    租賃關係所生之土地法第104條優先承買權，現應由高玉中
    、高玉卿、高玉雄、原告、高麗華及高麗香本於繼承關係公
    同共有。再查，原告雖主張經高玉中、高玉卿、高玉雄、高
    麗華及高麗香授權其處理系爭土地及其上房屋一切相關事宜
    ，同意其提起本件訴訟云云，並提出授權書 (卷第100頁)、
    高玉中、高玉雄、高玉卿、高麗華之印鑑證明 (卷第111至
    113、133頁)、高麗香經認證之授權書 (卷第195頁)為證，
    並經證人高玉卿及高玉雄到庭證述在卷。惟查，高玉中罹患
    老年失智症，被評定為重度痴症，有其殘障手冊及診斷證明
    書 (卷第119頁)卷第在卷可憑，而證人高玉雄於本院96年1
    月11日言詞辯論期日到場證稱：「高玉中現在療養院，行動
    不方便，腦筋也不太清楚，高玉卿腦筋還清楚。」等語 (
    卷第10 7頁反面)，足見高玉中是否清楚之意思能力同意原
    告提起本件訴訟，並非無疑，雖證人高玉卿於本院96年2月
    15日到院證稱：「他（按指高玉中）在療養院，腦筋還清楚
    ，他知道原告來訴訟，我們有跟他，他有點頭，印鑑證明可
    能是他兒子請的，他的行動不方便，都坐輪椅。」等語 (卷
    第117頁反面)，惟與高玉雄所述顯然不符，是否可採，亦非
    無疑，嗣經本院於96年9月13日言詞辯論期日訊問高玉中本
    人，其就原告欲進行訴訟有無告知，答稱有，有無同意原告
    進行本件訴訟，答稱沒有，在原告追問下，答稱有，而就本
    件訴訟為何，答稱不知，本院再問有同意原告進行本件訴訟
    ，答稱有，可見其證詞反覆，對於其出生年月日、年齡、有
    幾個小孩，回答忘記或未回答，就臺北市○○街有無房屋出
    租即系爭土地上房屋，答稱沒有，綜合本院訊問時所見，其
    意思能力，顯然較一般人欠缺 (卷第204頁反面至205頁反面
    )，而其欠缺，就本件訟爭之訴訟標的而言，已無法為清楚
    之認知及判斷，而為完整之意思表示，其所為同意原告提起
    本件訴訟之意思表示，應屬無效，高玉中所為同意之意思表
    示既為無效，則原告提起本件訴訟，顯為未得全體公同共有
    人之同意，按諸前揭規定及說明，其就本件訴訟之當事人適
    格有欠缺，其訴訟為無理由，應予駁回。
六、本件事證已臻明確，兩造其餘攻擊防禦方法及未經援用之證
    據，經本院斟酌後，認為均不足以影響本判決之結果，爰不
    一一論述，併此敘明。
據上論結，原告之訴為無理由，依民事訴訟法第78條，判決如主
文。
中　　華　　民　　國　　96　　年　　10　　月　　31　　日
                  民事第四庭法  官  劉坤典
以上為正本係照原本作成
如對本判決上訴，須於判決送達後20日內向本院提出上訴狀
中　　華　　民　　國　　96　　年　　10　　月　　31　　日
                            書記官  陳素卿
